【裁判字號】    90,交上訴,551
【裁判日期】    900522
【裁判案由】    過失致死
【裁判全文】
臺灣高等法院臺南分院刑事判決            九十年度交上訴字第五五一號  Ａ
      上  訴  人  臺灣嘉義地方法院檢察署檢察官
      上  訴  人
      即  被  告  甲  ○  ○
右上訴人等因被告業務過失致死案件，不服臺灣嘉義地方法院八十九年度交訴字第九
七號中華民國九十年二月二十七日第一審判決（起訴案號：臺灣嘉義地方法院檢察署
八十九年度偵續字第五二號），提起上訴，本院判決如左：
      主      文
上訴駁回。
      事      實
一、甲○○係中連汽車貨運股份有限公司之司機，為從事汽車駕駛業務之人。於民國
    八十九年四月十九日晚上十時二十分許，駕駛車牌三Ｊ－四八八號營業用全聯結
    車載運貨物，沿嘉義縣民雄鄉頭橋工業區設有雙向二車道之陸橋由西往東方向行
    駛，途經該陸橋由西往東起算八十六點八公尺處，應注意汽車行駛時，駕駛人應
    注意車前狀況，隨時採取必要之安全措施；行車速度，依標誌之規定，無標誌者
    ，在市區道路，時速不得超過四十公里，行經狹橋路段時，更應減速慢行，作隨
    時停車之準備，而依當時係晴天夜間有照明，柏油路面筆直乾燥無缺陷，無障礙
    物視距良好等情形，並無不能注意之情事，竟疏於注意，以超過四十公里之時速
    駛上該陸橋，適有賴恩龍騎乘車牌ＵＪＧ－一三六號輕型機車亦沿同一陸橋由東
    往西方向行駛，亦未注意車前狀況，貿然穿越道路中心之分向限制線，駛入甲○
    ○行駛之車道內，甲○○見狀煞車不及，二車因而發生碰撞，致賴恩龍當場人車
    倒地，因頭部外傷併蜘蛛膜下出血及腦水腫等傷害，經送醫急救，延至同年四月
    二十七日下午六時四十分許不治死亡。甲○○於本件車禍發生後，在有偵查犯罪
    職權之機關或公務員尚未查知肇事者前，即報警自首接受裁判。
二、案經被害人賴恩龍之母乙○○○訴由臺灣嘉義地方法院檢察署檢察官偵查起訴。
      理      由
一、上訴人即被告甲○○坦承其係中連汽車貨運股份有限公司之司機，於右揭時地駕
    駛營業用全聯結車與被害人賴恩龍騎乘之機車發生碰撞，致賴恩龍死亡，惟否認
    有何過失，辯稱：伊見賴恩龍騎乘機車駛進伊行駛之車道時，已緊急煞車，然因
    該陸橋僅有雙向二車道，無處閃避，賴恩龍因而撞上其所駕已呈停止狀態之聯結
    車云云。
二、查右開事實，有道路交通事故調查報告表及現場照片十二張附卷可考（相驗卷第
    七頁、第十頁至第十六頁）。被害人賴恩龍確因本件車禍致頭部外傷併蜘蛛膜下
    出血及腦水腫，經送醫急救，延至同年四月二十七日下午六時四十分許仍不治死
    亡，並經臺灣嘉義地方法院檢察署檢察官督同檢驗員相驗屍體屬實，製有勘驗筆
    錄、相驗屍體證明書及驗斷書附卷可參（相驗卷第十八頁及其反面、第二十五頁
    至第三十一頁）。被告雖以上開情詞為辯，惟依前開道路交通事故調查報告表之
    記載，被告所駕聯結車於現場留有二條分別長達十點二及十點四公尺之煞車痕跡
    ，而該事故地點之時速限制為四十公里，所舖柏油路面乾燥平坦；再依卷附「一
    般公路汽車煞車距離、行車速度對照表」（原審卷第十五頁）以最有利於行為人
    之興建三年以上乾燥瀝青路面標準換算結果，其煞車停止前之速度，雖未達四十
    五公里，但已超過時速四十公里。又依道路交通事故調查報告表所附現場圖及現
    場照片所示事故後車輛之相關位置，被害人賴恩龍所騎機車倒於被告所駕聯結車
    左側大燈前方約二公尺遠（至少一個機車車身遠）之道路中心分向限制線上，呈
    嚴重扭曲變形並破損（相驗卷第十一頁圖二、第十二頁圖三及四）；被害人血跡
    留存於被告聯結車駕駛座左後方之對向車道內，距離其機車有七點三公尺之遠；
    被害人左腳布鞋掉落於被告聯結車駕駛座正左側之對向車道內（相驗卷第十三頁
    圖六），右腳布鞋掉落於被告聯結車第一節貨運車廂之底盤下（相驗卷第十六頁
    圖十二）；安全帽掉落於被告聯結車對向車道側之人行道上，距離被害人機車約
    有五點三公尺遠（相驗卷第十六頁圖十一）；被害人機車車體碎片散落於機車倒
    地位置之四周，分佈範圍包括機車與聯結車車首之間及聯結車保險桿下方（相驗
    卷第十一頁圖一、第十二頁圖三、第十三頁圖六），又有灰色碎片之一掉落緊靠
    於被告聯結車駕駛座側之左前輪旁（相驗卷第十三頁圖六），另一則掉落於聯結
    車第一節貨運車廂之底盤下，亦即上開右腳布鞋之旁（相驗卷第十六頁圖十二）
    ，紅色機車殼碎片之一掉落於被告聯結車駕駛座側之左前輪旁之對向車道內（相
    驗卷第十四頁圖七），另一則掉落於被告聯結車第二節貨運車廂左側前輪旁之對
    向車道內（相驗卷第十五頁圖九）。被告聯結車車首左側大燈旁之方向燈全部破
    損，車首保險桿之左側不僅向內且又斜向駕駛座左後側凹陷，車首底盤已裸露鋼
    樑結構（相驗卷第十四頁圖八、第十五頁圖十）。復據被告供稱道路交通事故調
    查報告表之現場圖及現場照片所示案發時之車輛位置未曾移動（原審卷第四十七
    頁審判筆錄），依相驗卷第十三頁圖六及第十四頁圖十四照片顯示，被告所駕聯
    結車左前輪至被害人機車間似有煞車痕，惟該痕與聯結車左前輪後面所延伸煞車
    痕，非呈一直線，且二者之條紋形狀粗細未盡相符，前者較細，後者較粗，前者
    未見輪胎花紋，後者則清晰可辨，況右前輪之前方亦未見煞車痕，故前者應非聯
    結車之煞車痕。再依被害人機車車體及碎片分佈情形觀之，雖被害人右腳布鞋及
    灰色碎片位於被告所駕聯結車貨運車廂之底盤下方，然碎片、布鞋僅各有其一，
    未足認定該處為二車撞擊處，應以散落物分佈最密之聯結車車首附近為撞擊地點
    為合理。且依被害人血跡位置、左腳布鞋、灰色碎片及紅色機車殼均位於被告所
    駕聯結車駕駛座正左側及左後側之對向車道內，殆可推斷被害人係於行駛中撞及
    被告所駕聯結車，在撞擊之瞬間因機車前進之慣性力作用，致被害人所著步鞋及
    撞擊所生碎片以及被害人倒地位置均廣泛散落於聯結車之左後側及貨運車廂底盤
    下方，而非侷限於車首附近。再依被告所駕聯結車車首左側保險桿呈往內且斜向
    駕駛座左後側方向之凹陷，車首左側底盤亦已裸露鋼樑結構觀之，可知被害人機
    車係撞及聯結車車首左前側之角落，倘聯結車此時係處於完全靜止之狀態，因僅
    有被害人機車前進之慣性力作用，被害人機車如非陷於聯結車車首左側凹陷底盤
    之下，即應如同被害人軀體般往聯結車駕駛座左後側彈開，機車車體碎片更應一
    致自聯結車車首附近之撞擊點往車尾方向大肆散落始符物理作用之原理，惟依現
    場圖及現場照片顯示，機車係傾倒於聯結車車首前方約二公尺遠，自聯結車車首
    底盤下至機車以及機車四周均散落碎片，足以顯示被告所駕聯結車於撞擊時仍在
    前進中，撞擊後將機車自撞擊處往其倒地位置之方向帶動。被告辯稱伊完全煞停
    ，始被對方撞及云云，與事實有違，難以採信。被告另辯稱現場未有機車刮痕，
    足徵聯結車於撞擊時業已煞停云云，惟查倒地刮痕乃因機車倒地後車體凸出尖銳
    部分與地面摩擦接觸始能呈現，其未呈現，有可能係因接觸部位無凸出尖銳部分
    所致，是現場未留存機車刮地痕，尚不足以證明聯結車於撞擊時業已靜止。被告
    又辯稱：被害人係酒後駕車云云，惟依對被害人進行急救之嘉義基督教醫院函覆
    原審法院稱：並未對被害人抽血檢驗毒品及酒精成份，有該院九十年一月三十日
    （九○）嘉基醫字第○○七三號、九十年二月三日（九○）嘉基醫字第○一一○
    號函在卷可考（原審卷第三十五頁、第三十八頁），自無從認定被害人係酒醉駕
    駛。
三、按汽車行駛時，駕駛人應注意車前狀況，並隨時採取必要之安全措施；又行車速
    度，依標誌之規定，無標誌者，在市區道路，時速不得超過四十公里，行經狹橋
    時，應減速慢行，作隨時停車之準備，道路交通安全規則第九十四條第三項、第
    九十三條第一項第一款、第四款有明文。被告係職業汽車駕駛人，已據其陳述在
    卷，自應注意遵守上開規定。且依車禍發生當時天候晴，夜間有照明，柏油路面
    筆直乾燥無缺陷，無障礙物視距良好之情況，此有道路交通事故調查報告表可考
    ，並無不能注意之情事，被告於應注意並能注意情況下，行經雙向二車道之狹橋
    ，竟疏未注意，未予減速慢行，作隨時停車之準備，貿然以超過四十公里之時速
    行駛，且未注意車前狀況，致肇本件車禍，其有過失甚為灼然。本件車禍經送臺
    灣省嘉雲區行車事故鑑定委員會鑑定及臺灣省車輛行車事故覆議鑑定委員會覆議
    結果，雖均認為被告在遵行車道行駛，遭被害人機車侵入車道撞擊，無從防範，
    基於信賴原則而無肇事因素，有該鑑定委員會八十九年六月二十日嘉鑑字第八九
    ○四三五號函附之鑑定意見書及該覆議鑑定委員會八十九年八月二日府覆議字第
    八九一一三四號函在卷可按（相驗卷第三十四頁至第三十六頁、第四十九頁），
    惟所謂信賴原則，係指汽車駕駛人對於防止危險發生之相關交通法令之規定，業
    已遵守，並盡相當之注意義務，以防止危險發生，始可信賴他人亦能遵守交通規
    則並盡同等注意義務。若因此而發生交通事故，方得以信賴原則為由免除過失責
    任（最高法院八十四年度台上字第五三六○號判例參照）。前開鑑定及覆議，並
    未就雙方車體相對位置、損壞情況及散落物分佈狀況綜合分析推論，其所為被告
    無肇事因素之鑑定，已難以認定被告無過失；且臺灣省車輛行車事故覆議鑑定委
    員會之覆議並認為被告甲○○「超速行駛，有違規定。」揆諸上開關於信賴原則
    適用之說明，被告亦不得主張信賴原則之適用；本件車禍縱因被害人跨越道路中
    心之分向限制線，駛入來車道為肇事主因，被告仍不得解免其過失責任。被害人
    因本件車禍死亡，與被告之過失行為間並具有相當因果關係。被告所辯係飾卸之
    詞，不足採信，其犯行洵堪認定，又本件事證已甚明確，被告聲請再開辯論，尚
    無必要。
四、被告係中連汽車貨運股份有限公司之司機，為從事汽車駕駛業務之人，其於駕車
    送貨執行業務中因過失肇事致人於死，核其所為係犯刑法第二百七十六條第二項
    之業務過失致死罪。被告於本件車禍發生後，在有偵查犯罪職權之機關或公務員
    未查知前即報警自首接受裁判，有道路交通事故調查報告表可查，應依刑法第六
    十二條前段規定減輕其刑。原審適用上開法條及刑法第四十一條第一項前段，罰
    金罰鍰提高標準條例第一條前段、第二條，審酌被告並無前科，有臺灣高等法院
    被告全國前案紀錄表在卷可按，素行良好，被害人侵入被告車道為肇事主因，被
    告迄未與被害人家屬達成民事和解賠償其損害，及其他一切情狀，量處有期徒刑
    伍月，並諭知易科罰金之折算標準，核其認事用法均無違誤，量刑亦稱妥適。被
    告上訴意旨猶執前詞否認犯罪，為無理由。至檢察官上訴意旨雖指摘原判決量刑
    過輕，惟衡以本件車禍係被害人侵入被告車道應負主要過失責任，原審之量刑尚
    屬平允，上訴亦為無理由，應予駁回。
據上論結，應依刑事訴訟法第三百六十八條，判決如主文。
本案經檢察官王碧霞到庭執行職務。
中    華    民    國      九十      年      五      月      二十二      日
                                  臺灣高等法院臺南分院刑事第三庭
                                      審判長法官  黃    崑    宗
                                            法官  林勝    木
                                            法官  楊    省    三
右正本證明與原本無異。
如不服本判決，應於判決送達後十日內向本院提出上訴狀，其未敘述理由者並應於提
出上訴狀後十日內向本院補提理由書（應附繕本)。
                                      法院書記官  陳    嘉    琍
中    華    民    國      九十      年      五      月      二十四      日
附錄本判決論罪法條全文
刑法第二百七十六條
因過失致人於死者，處二年以下有期徒刑、拘役或二千元以下罰金。
從事業務之人，因業務上之過失犯前項之罪者，處五年以下有期徒刑或拘役，得併科
三千元以下罰金。


司法院資訊處製作；財團法人民間司法改革基金會備份。
